【裁判字號】    91,訴,3050
【裁判日期】    921009
【裁判案由】    商標異議
【裁判全文】
臺北高等行政法院判決                            九十一年度訴字第三○五○號
                              .
    原      告  日商‧三麗鷗股份有限公司
    代  表  人  仲村隆藏（法務部門主管）
    訴訟代理人  林志剛律師（兼送達代收人）
                楊憲祖律師
                林金榮律師
    被      告  經濟部
    代  表  人  林義夫部長）.
    訴訟代理人  乙○○
    參  加  人  松古柏企業有限公司
    代  表  人  甲○○董事）.
    訴訟代理人  張泰昌律師（兼送達代收人）
                賴思岑律師
右當事人間因商標異議事件，原告不服被告中華民國九十一年六月四日經訴字第○九
一○六一一二四五○號訴願決定，提起行政訴訟，經本院裁定命參加人獨立參加訴訟
，本院判決如左：
    主  文
原告之訴駁回。
訴訟費用由原告負擔。
    事  實
一、事實概要：
    參加人於民國八十九年六月十五日以「松古柏企業有限公司標章（一）」商標作
    為其第九五三○三○號商標之聯合商標，指定使用於當時商標法施行細則第四十
    九條所定商品及服務分類表第二十七類之草蓆、竹蓆、涼蓆、籐蓆、榻榻米、編
    織蓆、地毯、門毯、塑膠地毯、絨毛地毯、抗靜電地毯、踢腳毯、汽車用地毯、
    浴墊、門墊、腳踏墊、塑膠踏墊、橡膠踏墊、除草跪墊、汽車腳踏墊、浴室防滑
    墊、壁紙、塑膠壁紙等商品，向原處分機關申請註冊，經審查准列為審定第九五
    八六六九號聯合商標（下稱系爭商標），嗣原告以該聯合商標有違註冊時商標法
    第三十七條第五款、第七款、第十二款及第十四款之規定，對之提出異議，經原
    處分機關審查為異議成立之處分，參加人不服，提起訴願，被告為原處分撤銷，
    由原處分機關另為適法之處分，原告不服，遂向本院提起行政訴訟。
二、兩造聲明：
  (一)原告聲明：
    1.訴願決定撤銷。
    2.訴訟費用由被告負擔。
  (二)被告聲明：
    1.駁回原告之訴。
    2.訴訟費用由原告負擔。
  (三)參加人聲明：
    1.駁回原告之訴。
    2.訴訟費用由原告負擔。
三、兩造之爭點：系爭商標指定使用於商標法施行細則第四十九條所定商品及服務分
    類表第二十七類之商品，有否致公眾混淆誤認之虞，而構成商標法第三十七條第
    七款之違反？
  (一)原告主張之理由：
    1.商標法第三十七條第七款規定，商標圖樣相同或近似於他人著名之商標或標章
      ，有致公眾混淆誤認之虞者，不得申請註冊。系爭商標與據以異議之「HELLO
      KITTY」商標及其變身系列圖形之一的「草莓KITTY」（或稱「草莓娃娃」，上
      二商標下均稱為據爭商標）構成近似，系爭商標圖樣上之圖形，與據爭商標圖
      樣上之貓圖，二者臉部均呈稍扁之橢圓形，且眼睛均為塗黑之直立橢圓形，而
      鼻子部分亦皆為橫橢圓圈呈現，並均無嘴巴，甚至二者鼻子與眼睛的相對位置
      亦相同，頭部與身體大小之比例亦同為２：１之比，其商標設計意匠實可謂係
      同出一轍，是於異時異地隔離通體觀察時，實有致相關事業或消費者產生混淆
      誤認之虞，故二者為近似商標。原告以「HELLO  KITTY」商標圖樣為基礎，設
      計出許多變身系列圖形，草莓 KITTY即係原告設計之變身系列中水果系列造型
      之一，而系爭商標圖樣中之圖形與原告之草莓KITTY相比較，除均具有 HELLO
      KITTY 之特徵以外，二者於構圖意匠，身材大小比例等均相同，其為近似之商
      標，甚為顯然。
    2.據爭商標及草莓 KITTY圖形為著名商標，蓋原告係日本著名之文具用品、兒童
      玩具等之製造廠商，其每每將創作之卡通人物圖樣印製於其所產製之商品上，
      而帶動流行風潮，據爭商標即為原告所著作之著名卡通系列圖樣之一，早於西
      元一九七四年 「HELLO KITTY」卡通圖樣即誕生，原告首先將其商品化，並使
      用於其所產製之各種商品上作為商標，每年 「HELLO KITTY」相關產品均有相
      當高的販賣數額，且原告為保障其權益及商標信譽，早於其日本本國及包含中
      華民國在內之四十餘國獲准註冊取得多件商標專用權在案。此外，原告並定期
      發行刊物以介紹有關「HELLO KITTY」的相關訊息，而由於原告之「HELLO  KI
      TTY」圖形造型可愛，以及報紙、雜誌、網路上之廣泛報導，故原告之「HELLO
      KITTY」商標之各種商品便深受一般消費大眾所喜愛，也因此「HELLO KITTY」
      卡通人物更獲任為聯合國兒童基金會之親善大使，凡此有美國、菲律賓著作權
      登記證及日本國立國會圖晝館證明書影本、商品化資料、商品型錄影本、商標
      註冊一覽表、定期刊物、報章、雜誌報導、廣告資料、聯合國兒童基金會相關
      資料可稽，足證原告之「HELLO  KITTY」商標所表彰之信譽，為中華民國境內
      消費者及相關業者所普遍知悉，而臻於著名，此業經原處分機關中台異字第Ｇ
      00000000、Ｇ00000000、Ｇ00000000、Ｇ0000
      0000、Ｇ00000000、Ｇ00000000、Ｇ00000000
      、Ｇ00000000、Ｇ00000000、Ｇ00000000、Ｇ00
      000000、Ｇ00000000等號商標異議審定書多次予以審認在案。
    3.原告之草莓KITTY具有「HELLO KITTY」的特徵並經常與 「HELLO KITTY」商標
      圖樣伴隨使用，是以消費者輕易可得知其為原告之系列商標商品，如前所述，
      原告以 「HELLO KITTY」圖案為基礎，發展出一系列的變身圖形，例如水果系
      列（草莓、蜜瓜、西瓜、鳳梨等）、動物造型系列（貓熊、兔子、企鵝、猴子
      、豬、海豹、青蛙、綿羊等）、世界民族服裝系列、十二生肖系列、馴鹿系列
      等。這些變身圖形具有一貫性，亦即均有世界著名之 「HELLO KITTY」特徵，
      即臉是稍扁之橢圓形、沒有嘴巴、眼睛是長橢圓形、鼻子是橫橢圓形、左右各
      三根不平行之放射狀鬍鬚、額頭裝飾蝴蝶結、花朵、草莓、瓢蟲或其他可愛的
      裝飾品。原告的「HELLO KITTY」圖案係屬世界著名，標示有「HELLO KITTY」
      圖案的各種商品廣為消費者所喜愛，此為毋庸多予贅言的事。由於「HELLO KI
      TTY」變身系列圖樣具有「HELLO KITTY」的特徵，加上市場上興起的系列商品
      收集的行銷策略，使得原告各種 「HELLO KITTY」變身系列受到廣大消費者的
      注意與熱烈收集，近日與麥當勞共同推出 「HELLO KITTY」系列玩偶，造成消
      費者搶購收集的熱潮，即可為明證。由此亦可得知，消費者對於原告 「HELLO
      KITTY」 上列六大特徵極為熟稔，當看到參加人的產品上標有相同特徵的草莓
      娃娃圖形時，極容易產生混淆誤認，誤以為是原告 「HELLO KITTY」變身系列
      之一。原告之各式變身系列，包括草莓KITTY，經常與「HELLO KITTY」商標圖
      樣結合出現，伴隨使用，而草莓KITTY因跟隨著原告「HELLO KITTY」原註冊商
      標而為使用，是以該草莓 KITTY與原告其他各式變身系列圖形必然一樣為廣大
      KITTY迷所熱烈收集，並且極輕易即可使與據爭之「HELLO KITTY」商標圖樣產
      生聯想。原告之草莓KITTY商標產品，在系爭商標於八十九年七月五日申請註
      冊以前，即已透過總代理麗嬰國際股份有限公司大量進口台灣販售，此有出口
      報單文件影本為證。而麗嬰國際股份有限公司除在各大百貨公司設有專櫃以陳
      列販售原告的商品以外，更透過各縣市批發商在台灣全省各地銷售，由此足證
      原告的草莓KITTY商標應已為相關業者及消費者所普遍認知而為著名商標。本
      件存在著極為明顯的抄襲意圖，既是抄襲，參加人必先知曉據爭商標圖樣的存
      在，參加人既能知曉據爭商標，其他業者及消費者又何嘗不能知曉？再就抄襲
      的動機而言，要抄襲他人的商標，必是抄襲他人的著名商標，若非著名商標，
      必不致遭人抄襲，此徵諸過去台灣仿冒經驗當屬確論，益證原告的「草莓娃娃
      」在台灣業界及消費者間所具有的聲譽。原告曾於八十九年二月間委託蓋洛普
      徵信股份有限公司針對「HELLO KITTY」品牌在台灣市場上的識別度做調查研
      究，在北、中、南台灣訪問各階層的消費者，結果有九成二的民眾曾經看過或
      聽過印有或帶有「HELLO KITTY」原創圖的系列商品，而有六成以上的民眾認為
      「HELLO KITTY」衍生圖（即變身系列圖形）與「HELLO KITTY」原創圖是屬於
      同一圖形的系列圖形，由此可見「HELLO KITTY」及其變身系列圖形（包含草
      莓KITTY）在台灣享有極高的知名度，其為著名商標應屬無庸置疑。
    4.系爭商標圖樣有使消費大眾以之與據爭商標及「草莓 KITTY」產生聯想而致混
      淆誤認，系爭商標因為與原告之 HELLO KITTY草莓變身圖樣下列特徵相同：臉
      部為白色之扁橢圓形、塗黑長橢圓形之眼睛、橫橢圓形之鼻子、沒有嘴巴、雷
      同之草莓形帽子加以帽上頂端同樣搭配樹葉圖形作為裝飾，且五官比例位置相
      仿，整體構圖予人印象極為相似，異時異地隔離觀察，有使人產生混淆誤認之
      虞。由於原告之 HELLO KITTY草莓變身圖樣極輕易即可使相關事業及消費者以
      之與原告之 「HELLO KITTY」圖樣產生聯想，進而可得推論系爭商標亦足輕易
      使相關事業及消費者將系爭商標圖樣上之圖形與原告之 「HELLO KITTY」及變
      身系列圖形產生聯想而有混淆誤認之虞。有關 「HELLO KITTY」及其變身系列
      圖案的商品，廣為消費者所熱烈收集，已見前述，原告與麥當勞共同推出「HE
      LLO KITTY」系列玩偶所造成的風潮，即為最佳明證。變身系列的成功，以其
      具有「HELLO KITTY」各項特徵固然是最重要的因素，而導引消費者收集系列
      商品的行銷策略亦功不可沒，因而造成了市場上熱烈收集「HELLO KITTY」變
      身系列的景況，原處分體察到市場的實際情形，因而肯認以「HELLO KITTY」
      之著名程度，所創造出來的一系列變身圖樣必然為KITTY迷所熱烈收集，該草
      莓KITTY造型娃娃難謂不為相關業者或消費者所普遍知悉，實不宜一昧的計較
      於某單一變身圖形出現的頻率，蓋市場上廣大消費者所認知的是變身系列所具
      有的「HELLO KITTY」特徵，只要是具有相同的特徵，消費者即會誤以為是源
      自「HELLO KITTY」的一系列變身圖形，若一昧斤斤計較於某單一變身圖形出
      現的頻率，則顯與市場實際情形相反。綜如上述，本件系爭商標與據爭商標及
      其變身系列圖形之一的「草莓KITTY」構成近似，業已造成市場上消費者之混
      淆誤認，依商標法第三十七條第七款之規定，應不得註冊甚明。
    5.訴願決定認為，草莓 KITTY或用以製成鑰匙圈之飾物、玩偶之造型，或為信封
      、信紙上之卡通圖形。訴願決定否定立體形態商標，並質疑草莓 KITTY用為平
      面圖形是做為商標使用。惟查原告的 「HELLO KITTY」圖形及一系列變身圖形
      ，使用在商品上，固然有一部分是以立體的型態出現，列如 KITTY玩偶，但亦
      有許多是以平面圖形的型態出現的，消費者一見即知是原告的商品，該等平面
      圖形即具有商標標識來源的作用，即屬商標使用的形態。訴願決定有所懷疑，
      顯屬未見。工商企業表彰其商品或服務之來源所使用之標識，除平面商標外，
      亦有立體形狀之態樣，放觀日本商標法第二條第一項、德國商標法第三條第一
      項、英國商標法第一條第一項、TRIPs 第十五條第一項皆明定商標涵蓋立體形
      狀，足見「立體形狀」商標已成為國際趨勢，況且原處分機關為因應加入ＷＴ
      Ｏ，亦將立體商標列為修正草案之修正重點，足證其承認立體商標之趨勢，是
      以，縱然草莓 KITTY於實際使用態樣中有部分為立體形狀，非為現行商標法規
      定之商標態樣，然其使用情形確實已足資吸引消費者之注意，並用以區辨原告
      之商品，故實已具商標表彰商品來源之功能。
    6.被告認為原告所提之資料商標圖形非做為商標使用，但原告所提的資料有些為
      平面的，有些為立體的。平面的部分，消費者一看就知道為原告的產品，具有
      表彰商品來源的作用。而立體的部分，消費者一看也知道為原告的產品，同樣
      也具有表彰商品來源的作用，也應為一種商標的使用。於其他民、刑事案件，
      法院也認為立體型態的使用也為商標的使用。另外亦有與本案爭點雷同的本院
      九十一年度訴字第二一一二號判決可供參考。
  (二)被告主張之理由：
    1.查本件原告所謂之草莓 KITTY者，依其所檢送之證據資料觀之，或為鑰匙圈飾
      物、或為玩偶之造型，均屬立體態樣；又或為信封、信紙上卡通圖形之一，就
      商品之造型、外觀而言，是否合於商標使用之態樣，即有疑義。且原處分機關
      未具體指明相關異議證據資料中，合於商標（平面商標）使用之態樣者究竟為
      何，即遽以前揭圖樣與系爭商標圖樣比對，進而為系爭商標有違商標法第三十
      七條第七款之結論，論證理由容值斟酌。又原告於行政訴訟中所檢送之證物一
      至六核與原異議理由書及參加訴願程序中所提之證據資料大致相同，至證物七
      蓋洛普徵信股份有限公司市場識別度研究調查報告影本，係原告所委託製作者
      ，姑不論其是否有公信力，查其調查所提示之提示卡，僅係 「HELLO KITTY」
      原創圖及衍生圖形，至多僅屬著作權之範疇，受調查者縱稱看過該圖形，亦難
      證明據爭之草莓 KITTY變身造型，為商標形態之使用，且為消費者所普遍認知
      並具知名度。
    2.又商標係為表彰自己營業商品之標識，我國商標法現制並未採行立體商標制度
      ，故商標圖樣與商品本身之造型、外觀洵屬二事。且原處分機關於審定之初，
      顯未意識到本件可能存在之立體商標問題，至少未詳予表明其心證及理由，原
      告提起異議時亦然，是原告主張，無異認同異議證據資料確有非平面商標之使
      用，呼應被告對原處分機關審定內容不明確所為之質疑，是被告原訴願決定，
      以本件商標異議案所涉諸多爭點有待深究為理由，撤銷原處分責由原處分機關
      究明後另為適法之處分，於法自無不合。至於原處分機關在我國商標法現制採
      行註冊主義及尚未採納立體商標制度之情形下，對外國立體商標之保護應採如
      何之立場，此乃本件原處分機關重為處分時，應予以審慎衡量及判斷之問題。
  (三)參加人主張之理由：
    1.按商標圖樣「妨害公共秩序或善良風俗者」，不得申請註冊，為商標法第三十
      七條第五款所明定。次按商標圖樣「相同或近似於他人著名之商標或標章，有
      致公眾混淆誤認之虞者」不得申請註冊，為商標法第三十七條第七款所明定。
      該款僅適用於著名商標或標章，為世界貿易組織有關智慧財產權協定與巴黎公
      約所揭示之原則。再按「相同或近似於他人先使用於同一商品或類似商品之商
      標，而申請人因與該他人間具有契約、地緣、業務往來或其他關係，知悉他人
      商標存在者。」不得申請註冊，為商標法第三十七條第十四款所明定，按與他
      人有特定關係，知悉他人先使用之商標，而襲以註冊者，其襲用以使用於同一
      或類似商品為限。該等條款之適用以商標構成近似為前提。而謂「商標近似」
      ，係指具有普通知識經驗之商品購買人，於購買時施以普通所用的注意，有混
      同誤認之虞者為近似；而審究商標是否相同或近似，應通體觀察，總括其所用
      之文字、圖形、記號或聯合式與所施顏色予以認定，不能僅取其中構成商標之
      某一部分予以單獨認定、判斷之（最高行政法院六十九年度判字第一二四號判
      決）。又商標稍有不同，通常認為構成近似，但該差異部分影響商標整體印象
      或具有其他不同意義，而無混淆誤認之虞者，亦可輕易區分二者之不同處，二
      者實無構成近似商標，引致混淆誤信之虞。
    2.商標法第三十七條第七款及第十四款規定之適用，須以兩造商標構成相同或近
      似為前提要件，而審究商標是否近似，應以該商標整體圖樣為之，而不能遽為
      分割逕予判斷，此乃前揭判決所明白揭示之原則，且亦為一般消費者觀察判別
      商標之習慣，若二造商標分別具有特別醒目之部分，外觀之識別性已顯然不同
      ，予人寓目印象及意匠亦差距甚遠，足使消費者區分而無混淆誤認之虞，亦無
      所謂二造商標構成相同或近似之虞。觀之本件系爭審定商標圖樣可知，系爭商
      標係以水果「草莓」為該人物造型設計之構想來源，加以搭配胸前及腳掌三個
      心型之連貫單純圖形圖樣，其商標之創意展露無遺。且為建立其水果家族商標
      形象，參加人乃出資聘請知名之奧瑞柏廣告公司設計一系列水果人物商標圖樣
      ，此有雙方簽立之證明書可證，以期望建立一水果家族商標之形象。反觀，據
      爭商標則為英文 「HELLO KITTY」搭配一卡通貓圖形所組成之聯合式商標圖樣
      及「草莓 KITTY」圖形，兩相對照，據爭商標係為一卡通貓，系爭商標則為人
      物圖；據爭商標之卡通貓則有一對尖形貓耳，系爭商標之人物則並無耳朵之造
      型；據爭商標係為有鬍鬚及尾巴之貓，系爭商標則為無鬍鬚亦無尾巴之人物；
      據爭商標係為一站姿之卡通貓，系爭商標則為一正坐姿之人物；據爭商標之卡
      通貓與系爭商標之頭部造型並不相同；據爭商標之卡通貓之額頭邊緣繫有一蝴
      蝶結，系爭商標之人物則無；據爭商標之卡通貓之服裝並無特殊之設計；系爭
      商標則身著一有特殊心型圖案設計之服裝。故兩造商標之整體構圖意匠顯然有
      別，從而客觀上應無使購買者產生混同誤認之虞，應非屬近似之商標。況依台
      灣高等法院九一年度上易字第九六九號判決，關於據爭商標 「Hello Kitty」
      原創圖部分、 「Hello Kitty」變身系列部分與系爭商標間，其外觀、精神、
      內涵、表現方式均有甚大之差異，由具有普通知識經驗之相關同業或消費者施
      以普通注意原則通體觀察結果，有明顯根本上之差異，亦無混淆之虞。
    3.復查，商標法第三十七條第七款規定商標圖樣相同或近似於他人著名之商標或
      標章，有致公眾混淆誤認之虞者，不得申請註冊，其適用之要件有未經同意以
      相同或近似於他人著名之商標或標章申請註冊，另一為有致公眾混淆誤認之虞
      。所謂著名商標或標章，係指有客觀事實足以認定該商標或標章已廣為相關事
      業或消費者所普遍認知者而言。以商標之地域性為前提之限制下，著名商標或
      標章認定要點第七點之規定雖謂：「本要點著名商標或標章之認定，不以在我
      國註冊、申請註冊或使用為前提要件」，但所謂著名商標或標章，係指有客觀
      事實足以認定該商標或標章已廣為相關事業或消費者所普遍認知者而言。而依
      上述認定要點第九點之規定：「商標或標章之使用證據，應有其圖樣及日期之
      標示或得以辨識其使用之圖樣及日期之佐證資料，並不以在國內為限，但於國
      外所為之證據資料，仍須以國內相關事業或消費者得否知悉為判斷」，惟審究
      原告所檢附之雜誌目錄，大多均屬我國境外日文資料，且其份數有限，關於據
      爭「Hello Kitty」變身系列之「草莓KITTY」更只有區區六頁，其於流通我國
      而為消費者知悉之程度亦不得而知，縱以國際間旅客出入頻繁，商業資訊廣泛
      傳播，然受語文之障礙及其數量有限，其廣告之效果如何頗值懷疑。縱有日期
      之記載，為極少數，況使用之語言均為日文，發行地又於日本，縱有台灣中文
      版之發行，亦僅有少數非屬商標之使用之填充玩偶、鑰匙圈等商品，惟商標圖
      樣與商品造型實屬二事，商標重在商品在市場上之識別機能，而以人物造形或
      角色等為內容之商品化權目的，乃著眼於其市場上之行銷力與經濟利益機能，
      兩者屬於不同之概念。日本學者亦有認為對此種人物造形或角色名稱以商標法
      加以保護，不無逸脫商標法之目的。此亦有台灣高等法院高雄分院九十一年度
      上易第九四二號判決可參。故「草莓 KITTY」確非屬商標，縱屬商標，惟於競
      爭激烈之卡通商品市場，新式卡通人物造型經常推陳出新，在無其他具有商標
      商品廣告證據，實不足以證明其已創造高知名度，並廣為相關消費者所熟識而
      臻著名之可能。再者，按原告所提出之進出口報單，就「草莓 KITTY」部分，
      其量實不足以認定已為著名。因之，原告所附之證據實無法證明據爭商標有使
      國內相關事業或消費者共知該據爭商標之可能。故「草莓 KITTY」應非屬著名
      之商標。原告所提之「HELLO  KITTY」品牌市場識別度研究調查報告，係由原
      告出資委請蓋洛普所為之調查報告，是否可認為具有公信力機構出具之市場調
      查報告，實有疑義；又其僅限於「HELLO  KITTY」原創圖商品之市場普及度與
      「HELLO KITTY」原創圖和其衍生圖之關聯認知度而已，並未有「草莓KITTY」
      之知名度調查報告，如何以之證明係為著名商標，且審究此份報告並無將系爭
      商標列為調查比較之標的。又台灣高等法院九一年度上易字第九六九號判決理
      由中亦表示該調查報告係原告委託蓋洛普所為，且其於熱鬧市集而為之調查，
      受訪者受限於情境、時間、意願及注意力，難期受訪人有足夠時間及注意力辨
      識，並與一般消費者於購買時有相同時間與注意力而為辨識，實難逕為採信再
      以原告所提供之著作權登記證之圖形為「HELLO KITTY」，而非「草莓KITTY」
      ，且商標權與著作權性質有別，所規範之法律事項不同，商標圖樣著名與否與
      其有無獲准著作權登記並無關聯。故本案確實無商標法第三十七條第七款規定
      之適用。
    4.再查，商標法第三十七條第十四款規定「商標圖樣相同或近似於他人先使用於
      同一商品或類似商品之商標，而申請人因與該他人間具有契約、地緣、業務往
      來或其他關係，知悉他人商標存在者」不得申請註冊，其適用之要件有三，一
      為未經同意以相同或近似於他人之商標申請註冊，二為指定使用於相同或類似
      之商品，三為與該先使用者間，具有契約、地緣、業務往來或其他關係，而知
      悉他人商標存在者。惟二件商標圖樣不構成近似且與申請人並無契約、業務地
      緣往來等關係，因此亦不符合商標法第三十七條第十四款之要件。本案實無首
      揭第三十七條第十四款規定之適用餘地。
    5.按商標圖樣「妨害公共秩序或善良風俗者」，不得申請註冊，為商標法第三十
      七條第五款所明定。公共秩序，是指國家社會的一般利益；善良風俗，則是指
      社會的一般道德觀念。所謂商標圖樣妨害公共秩序或善良風俗，就是指構成商
      標圖樣之文字、圖形、記號或其聯合式，在形式上或意義上有妨害國家社會的
      一般利益，或是社會之一般道德觀念。但商標是否有上述違反之情形，則需依
      個案申請時之社會環境及該商標本身之具體內容認定之，然系爭商標之水果人
      物圖，依其申請時之社會環境及其本身之具體內容，實難謂在形式上或意義上
      有妨害國家社會的一般利益，或是社會之一般道德觀念，否則其他核准註冊之
      擬人化圖形商標終將難逃被撤銷或註冊無效之命運。
    6.再按，原告所舉之其他多件商標異議審定書，其商標與本案系爭商標之圖樣不
      同，此其一。且其與系爭商標之商品類別不同，此其二。核其案情有異，要不
      得比附援引。至於台灣士林地方法院所為假處分裁定，其所述假處分之原因並
      未盡釋明之責，僅以擔保補之，不足以作為證明有使一般相關事業及消費者對
      其商品之品質、來源等發生混淆誤認之證據。且原告以參加人違反公平交易法
      第二十條第一項第一款規定所提起之民事損害賠償之訴，已經台灣高等法院以
      九十一年度上易字第九六九號判決而為上訴駁回，足證由具有普通知識經驗之
      相關事業或消費者施以普通注意原則通體觀察結果，實可辨別系爭商標與據爭
      商標之明顯根本上之差異，而無混淆之虞。
    7.商標法第三十七條第七款之規定，其應依序審酌之要件如下：(1)據爭商標圖樣
      是否作為「商標使用」，(2)據爭商標圖樣使用在何種商品上已達著名程度，(3)
      據爭商標圖樣與系爭商標圖樣是否構成近似，(4)據爭商標圖樣與系爭商標圖樣
      是否有致公眾混淆誤認之虞。按商標法第五條所定商標之定義是包括文字、圖
      型、記號、顏色組合或其聯合式，是商標僅及於二度空間之平面上圖樣及文字
      ，並未包含商品之外觀或造型包裝。又商標法第六條「本法所稱商標之使用，
      係指為行銷之目的，將商標用於商品或包裝、容器、標帖、說明書，價目表或
      其他類似物件上，而持有、陳列或散布。商標於電視、廣播、新聞紙類廣告或
      參加展示以促銷其商品者，視為使用。」故商標係為表彰自己營業商品之標誌
      ，其與商品圖樣與商品本身之造型、外觀洵屬二事。且商標重在商品在市場上
      之識別機能，而以人物造形或角色等為內容之商品化權目的，乃著眼於其市場
      上之行銷力與經濟利益機能，兩者屬於不同之概念。查原告於異議申請書中提
      出之附件，或為鑰匙圈飾物、或為玩偶造型，或為信封信紙上卡通圖型，依前
      揭規定，均屬於商品之造型、外觀，至多只是學說上一種商品化權，但並不合
      於商標之使用規定。次查，原告於起訴所提商品型錄影本中，所指稱商標平面
      使用之部分，皆非據爭之「草莓KITTY」，而是「十二生肖KITTY」，顯與本件
      無關。原告既然無法提出「草莓 KITTY」平面商標使用之圖樣及文字證明，則
      其究竟是否合於「商標」使用，及其使用之態樣為何，容有疑義。為此，本件
      依原告所提出之相關事證，根本無法認定據爭之「草莓 KITTY」圖樣為商標，
      且有商標之使用型態。
    8.退步言，倘認據爭草莓 KITTY圖樣為商標，且屬於商標之使用者，則據爭商標
      圖樣使用亦未達著名程度。所謂著名商標或標章，指該商標或標章在我國境內
      有廣泛使用、廣泛行銷之事實，且夙有盛譽，已為一般消費者所熟知，具相當
      知名度者而言（最高行政法院七十九年判字第一九○六號、第二○五七號，八
      十年判字第六一二號判決參照）。又著名之商標或標章認定時點，以他人申請
      註冊時著名與否為準。因此，如欲證明著名商標者，自應就他人申請註冊時商
      標是否著名負舉證之責，舉凡銷售數額統計資料、進出口資料、廣告資料、通
      路資料、同行業間之評價、銷售額排名、營業狀況、創用年限及持續使用之證
      明、在國內、外註冊之情況、具有公信力機構出具之相關證明或市場調查報告
      等資料等等，均可作為商標是否著名之證據，此有著名商標或標章認定要點，
      及鈞院八十九年訴字第五五二號判決可參。原告以異議申請書中提出之附件雜
      誌目錄，做為據爭商標圖樣為著名商標之證據。惟原告所附證物均為我國境外
      之日文雜誌，且份數有限，只有區區五、六頁，其於流通我國而為消費者知悉
      之程度亦不得而知，縱以國際間旅客出入頻繁，商業資訊廣泛傳播，然受語文
      之障礙及數量有限，其廣告之效果如何頗值懷疑。原告以蓋洛普徵信股份有限
      公司所為之市場識別度研究調查報告，做為「草莓 KITTY」商標圖樣在台灣享
      有高知名度，其為著名商標之證據。然查原告所提之「HELLO  KITTY」品牌市
      場識別度研究調查報告，係由原告出資委請蓋洛普所為之調查報告，是否可認
      為具有公信力機構出具之市場調查報告，實有疑義。又觀研究調查報告中，對
      於「草莓 KITTY」商標圖樣故意採取迂迴規避之方式，題目之設計不直接訪詢
      受訪者對「草莓KITTY」商標圖樣之印象，只就「原型KITTY」為之，故其內容
      僅限於「原型KITTY」之市場普及度與「原型KITTY」和其衍生圖（「草莓 KIT
      TY」）之關聯認知度而已，並未有針對「草莓 KITTY」之知名度調查報告，如
      何得以之證明「草莓 KITTY」商標圖樣係為著名商標，值得懷疑。原告又以出
      口報單及其台灣總代理麗嬰國際股份有限公司專櫃及全省批發商名單，做為「
      草莓KITTY」商標圖樣在台灣享有高知名度，其為著名商標之證據。然進口報
      單並無法證明其真正使用「草莓KITTY」商標圖樣之量。再者，計算原告於自
      行製作之表格有「草莓娃娃」或「草莓」品名之產品數量共計五、三九七件，
      以其自稱之批發客戶二○三家計，每一批發客戶不過才批發二十六個「草莓KI
      TTY」商標圖樣，則何來著名可言。
    9.原告所有之「草莓 KITTY」圖樣留「貓」之基本意涵為創作概念，參加人所有
      、使用系爭商標圖樣則以「水果家族娃娃」之基本意涵為創作概念，因「動物
      」與「水果」之基本元素迥不相同，當無使相關事業或消費者有誤認之虞；另
      將原告據爭之「草莓 KITTY」商標圖樣，與參加人系爭商標圖樣相互比較結果
      ，系爭商標圖樣臉部僅有眼睛（二黑色豎橢圓形）、鼻子（一黃色橫橢圓形）
      ，整體感覺甚為白淨；據爭之「草莓 KITTY」商標圖樣，則明顯於臉頰二側各
      有三根醒目之鬍鬚，且於頭套下露出半個未經遮掩完全之「ＨＥＬＬＯ  ＫＩ
      ＴＴＹ」招牌蝴蝶結，臉部線條及色彩較多，整體感覺十分俏皮。該二圖樣之
      精神、內涵、表現方式均有甚大之差異，並無抄襲之可言；且由具有普通知識
      經驗之相關事業或消費者施以普通注意原則通體觀察結果，亦有明顯根本上之
      差異，而無混淆之虞。此有台灣士林地方法院九十年度訴字第一四九九號、台
      灣高等法院九一年度上易字第九六九號判決理由可稽，該判決業已於九十二年
      確定在案。
    10.參加人不否認據爭之「原型 KITTY」商標圖樣有於商品上為商標使用，並已達
      著名程度，惟查據爭之「原型 KITTY」商標圖樣與系爭商標圖樣並不構成近似
      ，亦無致公眾混淆誤認之虞。據系爭商標圖形之原始設計人陳馥蓉於台灣高等
      法院開庭時證稱：依據老闆指示畫的，之前畫時有些資料參考，首先好像是兔
      子形象後來陸續修改後才成為現在這個圖形，我個人喜歡愛心，所以在圖的胸
      前畫愛心，並以愛心加上四點而為抽象腳掌等語。原始設計人陳馥蓉所任職之
      奧瑞柏廣告有限公司負責人王正全亦證稱：參加人公司副總要求我們公司設計
      一個商品圖樣造型，但是並沒有明確指示圖樣，．．後來跟訴外人金亞村公司
      老闆談，他們拿兔子的圖樣給我們看說希望能夠朝這個圖樣考量，．．後來才
      說如畫一水果的樣子也不錯，我們雙方有討論很久才設計出本件系爭圖案，本
      來有畫嘴巴，一來嘴巴太小不好看，二來舌頭露在外面覺得非常不好看，才不
      畫嘴，但參加人覺得單調，陳馥蓉才在胸前加愛心，再腳掌上畫上愛心，並四
      點而抽象腳掌等語，足見參加人設計商標圖樣之構想並非源自原告所有圖形，
      可知創作基本概念已有不同，故主要部分經具有普通知識經驗之相關事業或消
      費者施以普通注意之原則、通體觀察及比較主要部分原則、異時異地隔離觀察
      原則比較判斷之，已不相似。至於二者雖均以黑色豎橢圓形為眼睛、黃色橫橢
      圓形為鼻子、無嘴巴，惟卡通人物之創作常以簡單筆觸或基本幾何圖形為描繪
      或設計方式，前卡通人物雖有部分特徵相同，惟該繪圖手法既以簡單筆觸或基
      本圖形為本，認參加人之系爭商標圖樣（即「水果家族娃娃」）有作者本身之
      精神、個性、原創性，並無抄襲之嫌；且經整體觀察結果，該黑色豎橢圓形眼
      睛、黃色橫橢圓形鼻子、無嘴巴之造型，亦非構成商品之主要特徵，縱使有近
      似或相同，經普通知識經驗之相關事業或消費者仍可辨別各該造型之差異，而
      無混淆之虞。此亦有台灣士林地方法院九十年度訴字第一四九九號、台灣高等
      法院九一年度上易字第九六九號判決理由可稽，該判決業已於九十二年確定在
      案。
    11.鈞院九十一年度訴字第二一一二號判決，係松林紙品實業有限公司與原告間另
      一行政訴訟案件，其相關事證、內容及訴願決定書，皆與本件有間，況該判決
      係針對據爭的商標為「草莓KITTY」平面商標，非「草莓KITTY」立體商標，認
      「原處分既未以草莓 KITTY立體商標作為據爭商標而認其著名，被告誤認原處
      分於個別案件寬認立體商標，而認原處分嫌有未妥，以此作為撤銷原處分之理
      由，應有未洽。」而為撤銷原訴願之決定。該判決並未對「草莓 KITTY」平面
      商標是否有使用、是否為著名商標、與系爭商標間是否近似為實體之判決。此
      可從該判決最後一段所載「應由被告以原告於異議申請書理由中所附貼之草莓
      KITTY 平面圖樣為準，就原告所提出之使用證據中符合該平面商標圖樣者，據
      以審究原處分機關於該草莓 KITTY平面圖樣已臻著名且與系爭商標近似之認定
      是否合法妥當（包括原處分認為以「HELLO  KITTY」之著名程度，所創造出之
      系列變身圖樣，包含上開平面之草莓KITTY圖樣必然為KITTY迷所熱烈收集而應
      屬著名是否合法妥適部分），而重為適法之決定。又訴訟標的為訴願決定是否
      合法，關於原處分是否合法妥適，非屬本件審究範圍，此部分仍待被告依本院
      上述法律見解予以審究而另為適法之處分」可稽。反觀本件被告於原訴願決定
      及準備程序中均已明白表示，原訴願決定是以貼附於異議申請書上之據以異議
      的「草莓 KITTY」平面圖樣為準，以審查其是否符合商標法第三十七條第七款
      ，並非以「草莓 KITTY」立體商標為審查之標的，顯與台北高等行政法院九十
      一年度訴字第二一一二號判決所涉及之相關事證及內容不同。
  理  由
一、參加人於八十九年六月十五日以「松古柏企業有限公司標章（一）」商標作為其
    第九五三○三○號商標之聯合商標，指定使用於當時商標法施行細則第四十九條
    所定商品及服務分類表第二十七類之草蓆、竹蓆、涼蓆、籐蓆、榻榻米、編織蓆
    、地毯、門毯、塑膠地毯、絨毛地毯、抗靜電地毯、踢腳毯、汽車用地毯、浴墊
    、門墊、腳踏墊、塑膠踏墊、橡膠踏墊、除草跪墊、汽車腳踏墊、浴室防滑墊、
    壁紙、塑膠壁紙等商品，向原處分機關申請註冊，經審查准列為審定第九五八六
    六九號聯合商標，嗣原告以該聯合商標有違註冊時商標法第三十七條第五款、第
    七款、第十二款及第十四款之規定，對之提出異議，經原處分機關審查為異議成
    立之處分，參加人不服，提起訴願，被告為原處分撤銷，由原處分機關另為適法
    處分之事實，有原告異議申請書、原處分機關九十年十二月二十日（九○）智商
    ○五○五字第九○○一○二六八二號發文之中台異字第九○一四二○號異議審定
    書及被告九十一年六月四日經訴字第○九一○六一一二四五○號訴願決定書在卷
    可憑，堪信為真實。
二、按商標圖樣「相同或近似於他人著名之商標或標章，有致公眾混淆誤認之虞者」
    ，不得申請註冊，為本件商標異議審定時商標法第三十七條第七款所明定。而衡
    酌兩商標是否近似，以具有普通知識經驗之購買人，於購買時施以普通所用之注
    意，有無混同誤認之虞判斷之。又所稱著名商標或標章，係指有客觀證據足以認
    定該商標或標章已廣為相關事業或消費者所普遍認知者，復為同法施行細則第十
    五條第一項及第三十一條第一項所明定。原處分為系爭商標之審定應予撤銷係以
    據爭之「HELLO  KITTY」商標（凱蒂貓）為原告所著作之著名卡通系列圖樣之一
    ，早於西元一九七四年「HELLO  KITTY」之卡通圖樣即已誕生，原告並將其商品
    化使用於其所產製之各種商品上，每年「HELLO  KITTY」相關商品均有相當高之
    販賣數額，又原告據爭之「HELLO  KITTY」商標，除在日本及我國等世界四十餘
    國獲准註冊取得多件商標專用權外，並定期發行刊物介紹有關「KITTY」 （凱蒂
    貓）的相關訊息，由於原告之HELLO  KITTY圖樣造型可愛，以及報紙、雜誌、網
    路廣泛報導，致「HELLO  KITTY」商標之各種商品深受消費者之喜愛，「HELLO
    KITTY」 卡通人物更因此獲任為聯合國兒童基金會之親善大使，，原告據爭之「
    HELLO KITTY」商標所表彰之信譽，已為我國消費者所普遍知悉。原告亦以「HEL
    LO KITTY」商標圖樣作為基礎，設計出許多變身系列圖樣，其中之一即為據爭之
    頭戴草莓帽之草莓 KITTY造型，與系爭商標圖樣相較，二者臉部造型特點相彷，
    且頭戴圓帽，帽上頂端搭配樹葉圖形作為裝飾，整體構圖予人寓目印象極為相似
    ，異時異地隔離觀察，難謂無使人產生混同誤認之虞，應屬構成近似。又早於系
    爭商標八十九年六月十五日申請註冊前，該草莓 KITTY圖樣之變身造型，即出現
    於原告所製作之產品目錄及「KITTY GOODS」刊物之內，以「HELLO KITTY」之著
    名程度，所創造出來之一系列變身圖樣必然為KITTY 迷所熱烈收集，該變身之草
    莓 KITTY造型娃娃應為為相關業者或消費者所普遍知悉。而參加人以構圖意匠極
    相彷彿之圖形，作為系爭商標圖樣，指定使用於草蓆、竹蓆、涼蓆、籐蓆、榻榻
    米、編織蓆、地毯、門毯、塑膠地毯、絨毛地毯、抗靜電地毯等商品，客觀上自
    易使消費者對其所表彰之商品來源或產製主體發生混淆誤信之虞，應有首揭法條
    規定之適用資為論據。
三、查原告於九十年十月十二日提出之異議申請書第四頁與表明據爭商標包括「 HEL
    LO KITTY」商標圖樣之貓圖，原處分亦認「HELLO  KITTY」亦屬據爭之商標（審
    定書第三項第五行參照），原告於異議申請書就「HELLO  KITTY」商標圖樣雖漏
    未附貼，惟不影響原告於本件已主張以「HELLO  KITTY」作為據爭商標，合先敘
    明。按據爭之「HELLO  KITTY」商標（凱蒂貓）為著名商標固有原告所提美國、
    菲律賓著作權登記證及日本國立國會圖書館證明書影本、商品化資料、商品型錄
    影本，商標註冊資料、HELLO  KITTY品牌市場識別度研究及原處分機關中台異字
    第八八七○六二、八九一三九一號商標異議審定書等證據資料影本附卷可憑。但
    原處分並未將該「HELLO  KITTY」商標圖樣與系爭商標圖樣作具體比較而認為二
    者近似，以此作為系爭商標有違異議審定時商標法第三十七條第七款之規定，而
    係以「HELLO KITTY」商標之變身系列圖樣中之頭戴草莓帽之草莓KITTY造型，與
    系爭商標圖樣作比較，認為該二商標圖樣近似，則自應以草莓KITTY之商標（指
    原告於異議申請書理由中所附貼之草莓KITTY平面圖樣為準）本身是否已臻著名
    作為判斷系爭商標是否有違異議審定時商標法第三十七條第七款規定之依據。原
    處分雖認「早於系爭商標八十九年六月十五日申請註冊前，該草莓KITTY圖樣之
    變身造型，即出現於參加人所製作之產品目錄及「KITTY GOODS」刊物之內，以
    「HELLO KITTY」之著名程度，所創造出來之一系列變身圖樣必然為KITTY迷所熱
    烈收集，該變身之草莓KITTY造型娃娃難謂不為相關業者或消費者所普遍知悉。
    」但查，商標係為表彰自己營業商品之標識，故商標圖樣與營業商品本身之造型
    、外觀係屬二事，因此據爭之草莓KITTY商標是否著名應以其作為商標使用之圖
    樣證據判斷，而非以其商品之造型或外觀作為判斷草莓KITTY商標是否著名。據
    爭之「HELLO KITTY」雖屬著名商標，但所創造出來之一系列變身圖樣是否符合
    商標使用之態樣，是否該變身圖樣中合於商標使用態樣者已臻著名，仍應於個案
    就具體使用證據提出之情形判斷之，而非能以「HELLO KITTY」之著名程度，即
    論斷所創造出來之一系列變身圖樣均屬商標使用之態樣，亦不能以「HELLO
    KITTY 」所創造出來之一系列變身圖樣因必然為KITTY迷所熱烈收集（KITTY迷所
    熱烈收集可能為變身系列商品造型，而非據爭之草莓KITTY平面商標），即認據
    爭之草莓KITTY平面商標已臻著名。因此原處分以「HELLO KITTY」商標已屬著名
    商標，而比附援引作為據爭之「草莓KITTY」知名度之論據，核有未洽。且原處
    分機關亦未具體指明原告於異議階段檢送之異議證據資料中，合於據爭之「草莓
    KITTY」商標使用之態樣者究竟為何，即遽以之與系爭商標圖樣比對並認據爭草
    莓KITTY已為相關業者或為消費者所普遍知悉，進而為系爭商標有違商標法第三
    十七條第七款之論斷，其論證理由即有未洽。
四、原告雖主張草莓 KITTY具有「HELLO KITTY」的特徵並經常與「HELLO KITTY」商
    標圖樣伴隨使用，是以消費者輕易可得知其為原告之系列商標商品，原告以「HE
    LLO  KITTY」圖案為基礎，發展出一系列的變身圖形，例如水果系列（草莓、蜜
    瓜、西瓜、鳳梨等）、動物造型系列（貓熊、兔子、企鵝、猴子、豬、海豹、青
    蛙、綿羊等）、世界民族服裝系列、十二生肖系列、馴鹿系列等變身系列圖形（
    包含草莓 KITTY）在台灣享有極高的知名度，其應為著名商標等等。但查，據爭
    之草莓 KITTY商標是否著名應以其作為商標使用之圖樣證據判斷，而非以其商品
    之造型或外觀作為判斷草莓KITTY商標是否著名，亦不能以「HELLO KITTY」商標
    已屬著名商標，即推論以「HELLO  KITTY」圖案為基礎，發展出一系列的變身圖
    形，包括據爭之以「草莓 KITTY」商標亦為著名，已如前述。因此據爭之「草莓
    KITTY」商標（即原告於於異議申請書理由中所附貼之之草莓KITTY平面圖樣）是
    否著名，仍應以據爭之「草莓 KITTY」本身之使用證據中符合該平面商標圖樣者
    ，作為判斷是否著名之依據，原告主張草莓KITTY具有「HELLO KITTY」的特徵並
    經常與「HELLO KITTY」商標圖樣伴隨使用，且為系爭「HELLO KITTY」一系列的
    變身圖形之一，即論斷為著名商標，尚非可採。
五、原告又主張縱然草莓 KITTY於實際使用態樣中有部分為立體形狀，非為現行商標
    法規定之商標態樣，然其使用情形確實已足資吸引消費者之注意，並用以區辨原
    告之商品，故實已具商標表彰商品來源之功能一節。經查，原告於異議申請書理
    由中即已將草莓KITTY平面圖樣附貼作為據以異議之商標圖樣，被告自應以該平
    面商標圖樣為準，就原告所提出之使用證據中符合該平面商標圖樣者（按原告所
    指出使用證據固有立體之玩偶造型，但亦有如其附貼作為據以異議之平面之草莓
    KITTY圖樣之使用證據者），據以審究據爭商標是否已臻著名，原告主張草莓
    KITTY於實際使用態樣中有部分為立體形狀，亦可作為商標使用之證據一節，亦
    非有據。從而被告以原處分上開論證理由核屬未洽，且指明原處分機關應依原告
    所提據爭之頭戴草莓之草莓KITTY變身造型或圖樣，是否為商標形態之使用；又
    若認係商標形態之使用，則審諸卷附原告所提相關知名度證據資料觀之，是否足
    認該頭戴草莓之草莓KITTY變身造型圖，已為國內業者及消費者所普遍認知並為
    著名商標，及系爭商標是否仍有首揭法條規定之適用等爭點重行斟酌，而將原處
    分撤銷，著由原處分機關於訴願決定收受後三個月內，重行審酌，另為適法之處
    分，於法並無違誤，原告主張前詞，請求撤銷訴願決定，為無理由，應予駁回。
六、至原告指本院九十一年度訴字第二一一二號判決與本件案情雷同，業經撤銷被告
    之訴願決定部分。查本院於該案係認「原處分既未以草莓 KITTY立體商標作為據
    爭商標而認其著名，被告誤認原處分於個別案件寬認立體商標，而認原處分嫌有
    未妥，以此作為撤銷原處分之理由，應有未洽。」而為訴願決定應撤銷之判決，
    並未對「草莓 KITTY」平面圖商標是否有使用，是否為著名商標，該案系爭商標
    與據爭商標是否近似而應依商標法第三十七條第七款之規定撤銷其審定為實體判
    斷。本件訴願決定並無該案訴願決定以未當理由撤銷原處分之問題，因此該案與
    本件之案情不同，自不能以彼例此，執為本件訴願決定亦應撤銷之論據。
據上論結，本件原告之訴為無理由，爰依行政訴訟法第九十八條第三項前段，判決如
主文。
中      華      民      國    九十二    年      十      月      九      日
                        臺 北 高 等 行 政 法 院   第 三 庭
                                           審 判 長 法  官  姜素娥
                                                    法  官  林文舟
                                                    法  官  陳國成
右為正本係照原本作成。
如不服本判決，應於送達後二十日內，向本院提出上訴狀並表明上訴理由，如於本判
決宣示後送達前提起上訴者，應於判決送達後二十日內補提上訴理由書（須按他造人
數附繕本）。
中      華      民      國    九十二    年      十      月     十三     日
                                                    書記官  王英傑


司法院資訊處製作；財團法人民間司法改革基金會備份。
